【裁判字號】    89,上易,11
【裁判日期】    890217
【裁判案由】    詐欺
【裁判全文】
臺灣高等法院臺中分院刑事判決                      八十九年度上易字第一一號
    上  訴  人
    即  被  告  丁○○
    選任辯護人  李振祥
右上訴人因詐欺案件，不服臺灣南投地方法院八十八年度易字第三九四號中華民國八
十八年十一月十九日第一審判決（起訴案號：臺灣南投地方法院檢察署八十八年度偵
字第三六一一號），提起上訴，本院判決如左：
      主  文
原判決撤銷。
丁○○連續意圖為自己不法之所有，以詐術使人將本人之物交付，未遂，累犯，處有
期徒刑伍月。
      事  實
一、丁○○曾於民國八十七年間因竊盜案件，經臺灣彰化地方法院以八十七年度易字
    第一一一一號案件判處有期徒刑五月確定，甫於八十八年六月二十四日執行完畢
    。詎仍不知悔改，於台灣彰化監獄及台灣南投看守所（以下簡稱南投看守所）執
    行期間，分別認識受刑人洪浩健及詹閩郎，認有機可乘，即基於意圖為自己不法
    所有之概括犯意，先於八十八年六月二十五日二十三時許，撥打（０四九）二五
    九三六一之電話至詹敏郎家中，向詹閔郎之母親甲○○謊稱：其係南投看守所之
    主管顏連忠，因詹閔郎在看守所內拿鉗子傷害所內組長，很嚴重，必須儘快解決
    等語，致甲○○陷於恐慌而與丁○○約定，於八十八年六月二十六日十三時許在
    南投市○○○路九十六巷一號其住處洽談解決事宜，惟當日丁○○於上午十時許
    即到達該處，並續以冒充南投看守所主管之身分，向甲○○及其夫詹徹雄佯稱：
    詹閔郎傷人之保證金其已先付了，且一再表示要儘快處理，否則詹閔郎會與人結
    怨等語。詹徹雄因尚有疑慮未當場交付金錢予丁○○，惟表示將可拿出新臺幣（
    下同）四、五萬元出來解決，協商至當日二十三時許丁○○始行離去；丁○○見
    詹家一直未交付金錢，復於同年月三十日十五時三十分許、同年七月三日十四時
    十五分許及同年月六、七日左右，一再藉故至上開處所，續向詹徹雄、甲○○等
    謊稱上開不實事項，期使儘速交錢，惟因渠等二人早已心生懷疑，遂由詹徹雄於
    同年六月二十九日下午三時許，以電話向南投看守所政風室查證，發現並無此事
    後始知受騙，其因而未能得逞。丁○○又於八十八年七月二日某時，以同一手法
    ，撥打（０四）0000000之電話至洪浩健家中，向洪浩健之母親及父親乙○○謊稱：其係南投看守所主管曾柏龍，洪浩健在母親節懇親會之前，曾用夾子
    弄傷其他受刑人，使其嘴唇受傷，並送入醫院治療，現已出院，對方提出民事賠
    償，要求以四萬五千元和解，若不賠償和解，科長將把洪浩健送入個人房（暗房
    ）讓他見不到光線，禁止會客一年，在暗房內即使被打死、病死亦無人知道等語
    ，乙○○等人遂心生恐慌，而亟待以錢解決該事。爾後丁○○又續於同年月三日
    、四日、五日及六日催促儘快拿錢解決，乙○○乃於七月六日十六時許前往臺灣
    南投看守所查證該事，發現並無該事，始知受騙，隨即於翌日下午二時許接受南
    投看守所訪談，並由該所人員陪同前往南投縣刑警隊報案。嗣於同年月七日丁○○又撥打電話向乙○○表示：今天其會到看守所上班，並約定在南投巨蛋超商前
    交錢，金額則降為二萬五千元。乙○○隨即與警方連繫，且拖延時間、最後更改
    交錢地點為南投縣草屯鎮彰化客運站內，迄當日二十一時許，丁○○果依約前往
    該處，並當場表明其係南投看守所之主管，要乙○○交付三萬元解決此事，其子
    才會好過等語，雙方經商談後，決議交付二萬二千元，乙○○遂佯裝受騙，將前
    開款項交付予丁○○，於準備離去時，為埋伏在旁之警員當場查獲，因而未能得
    逞。
二、案經乙○○訴由南投縣警察局報請臺灣南投地方法院檢察署檢察官偵查起訴。
      理  由
一、訊據被告丁○○對右揭詐欺等犯行，辯稱：伊雖有向前揭被害人甲○○、乙○○
    提及被害人等人之子在南投看守所之情形，惟從未主動提及欲索取多少金額，均
    係對方聲稱欲拿錢出來解決，且伊亦未向被害人取得金錢，伊並無心存詐騙之意
    思云云。然查被告右揭犯罪事實，業據被告於偵查中及原審審理中均坦承不諱，
    核與被害人乙○○、甲○○於警訊偵查及原審審理中所證述情節均大致相符，復
    有贓物認領保管單、臺灣南投看守所八十八年七月三日及七月八日之投所坤政字
    第一七三八號、第一七八九號函及訪談紀要各一份在卷可資佐證。又被告如無詐
    騙他人交付財物之意，何以須編派不實情事，向被害人謊稱欲用金錢方能解決等
    情，並屢次前往被害人住處或以電話談及此事，其有不法所有之意圖，至為顯然
    。被告上開所辯，要屬卸責之詞，委無足採。本件罪證已臻明確，被告犯行堪以
    認定，應依法論科。
二、核被告丁○○所為，係犯刑法第三百三十九條第三項、第一項之詐欺取財未遂罪
    及刑法第一百五十九條之公然冒用公務員官銜罪。公訴人就被告於八十八年七月
    七日二十一時許，在南投縣草屯鎮彰化客運草屯站內，並當場表明其係南投看守
    所之主管，公然冒用公務員官銜犯行，雖未經起訴，惟此部分與已起訴之詐欺部
    分，有裁判上一罪之關係，本院自得加以審判，併此敘明。被告雖先後兩次著手
    詐欺行為之實施，被害人乙○○、甲○○亦因此而陷於錯誤，惟被害人甲○○並
    未因而交付任何財物予被告，至被害人乙○○雖有與被告約定地點並交付金錢，
    然其為上開行為係因與警員合作，藉以逮捕被告，此業據其於原審審理中到庭證
    述無誤，故被告係因他人之陷害教唆，方為收受財物之行為，雙方並無交付及收
    受金錢之合意，故此部份行為所取得之證據，非但無證據能力，被告之前揭詐欺
    行為亦當然無從認為既遂，而均屬未遂階段。又被告分別對各被害人所為之數次
    詐欺行為，係基於同一詐欺犯意下之接續行為，僅侵害一個法益，應僅論以一罪
    。而被告所為上開詐欺未遂二行為間，時間緊接，所犯罪名相同，顯係出於概括
    之犯意為之，為連續犯，應依刑法第五十六條之規定以一罪論，並加重其刑。被
    告所犯上開二罪，有方法結果之牽連關係，應從一重之詐欺未遂罪處斷。次查，
    被告丁○○前於八十七年間因竊盜案件，經臺灣彰化地方法院判處有期徒刑五月
    確定，甫於八十八年六月二十四日執行完畢，有臺灣南投地方法院檢察署刑案資
    料查註紀錄表一紙可參，其於五年以內再犯本件有期徒刑以上之詐欺未遂罪，為
    累犯，應依刑法第四十七條規定遞加重其刑。又被告雖已著手犯罪行為之實施，
    惟未生詐欺取財之結果，其犯罪尚屬未遂階段，爰依刑法第二十六條前段之規定
    ，按既遂犯之刑度減輕其刑，並依同法第七十一條第一項先加後減之。原審予以
    論罪科刑，固非無見，然被告於八十八年年七月七日二十一時許，在南投縣草屯
    鎮彰化客運草屯站內，並當場表明其係南投看守所之主管，其有公然冒用公務員
    官銜之犯意，已至為明確，被告當日為警查獲雖係被害人與警方合作破案而虛與
    被告相約前往該處，雙方雖無交付及收受金錢之合意，致不構成詐欺既遂罪，然
    被告於到現場即當場表明其係南投看守所之主管，其有公然冒用公務員官銜之犯
    意甚明，且一經表明其係南投看守所之主管，該罪即已成立，亦無未遂犯可言，
    被告自應成立公然冒用公務員官銜罪。原審認被告並不構成公然冒用公務員官銜
    罪，尚有未洽，被告上訴猶執陳詞否認犯罪，雖無理由，惟原判決既有上述可議
    之處，即無可維持，自應由本院將原判決撤銷改判。爰審酌被告有多次竊盜犯罪
    前科之素行（參見上開紀錄表）、犯罪之動機係因一時貪念，不知循合法正當途
    徑獲取財富，運用智慧於不當、犯罪之手段、目的、犯罪後並無所得，所生危害
    非鉅及其犯罪後之態度等一切情狀，量處如主文所示之刑。
三、公訴意旨另以：被告向被害人甲○○謊稱：其係臺灣南投看守所之主管顏連忠，
    並僭以看守所主管之身分向其佯稱，詹閔郎傷人之保證金其已先付了，要儘快處
    理，否則詹閔郎會與人結怨等語；及向被害人乙○○謊稱：其係南投看守所主管
    曾柏龍，洪浩健在母親節懇親會之前，曾用夾子弄傷其他受刑人，使其嘴唇受傷
    ，並送入醫院治療，現已出院，對方提出民事賠償，要求以四萬五千元和解，若
    不賠償和解，科長將把洪浩健送入個人房（暗房）讓他見不到光線，禁止會客一
    年，在暗房內即使被打死、病死亦無人知道等語之行為，尚涉犯刑法第一百五十
    八條第一項之僭行公務員職權罪嫌。按犯罪事實應依證據認定之，無證據不得推
    定其犯罪事實，刑事訴訟法第一百五十四條定有明文。而刑法上詐欺罪之詐欺方
    法內容，如另行充足其他各該罪之構成要件，本應更成立該項罪名，而非詐欺罪
    所可盡行包括，然查，公訴人起訴本件之刑法第一百五十八條第一項之僭行公務
    員職權罪，其罪名之成立須以「冒充公務員」，並「行使其職權」為其構成要件
    ，而訊據被告丁○○雖不否認有為前開冒充公務員之行為，然核其詐騙行為之內
    容，僅係藉以私下向被害人索取金錢，並無任何行使所冒充之南投看守所主管之
    職權，而與該罪之構成要件有間，自難逕以該罪名相繩。而被告除為警查獲當日
    在在南投縣草屯鎮彰化客運草屯站內，該次冒充南投看守所主管外，其餘連續多
    次冒充南投看守所主管之行為，雖屬冒用公務員官銜無誤，然因其僅係私底下向
    甲○○、乙○○等人為前開虛偽不實之表示，並非於多數人所得共見共聞之狀態
    下為之，與刑法第一百五十九條之公然冒充公務員官銜罪亦有未合。此外，復無
    其他積極證據，足資證明被告另有妨害秩序之犯行，本應為無罪之諭知，惟公訴
    意旨既認此部份與前開有罪部分，有裁判上一罪之牽連關係，爰不另為無罪之諭
    知，附此敘明。
三、據上論斷，應依刑事訴訟法第三百六十九條第一項前段、第三百六十四條、第二
    百九十九條第一項前段、刑法第五十六條、第三百三十九條第三項、第一項、第
    一百五十九條、第五十五條、第四十七條、第二十六條前段，罰金罰鍰提高標準
    條例第一條前段，判決如主文。
本案經檢察官丙○○到庭執行職務。
中      華      民      國    八十九     年      二       月    十七    日
                                  臺灣高等法院臺中分院刑事第七庭
                                        審判長法  官  劉  連  星
                                              法  官  江  錫  麟
                                              法  官  林  秋  華
右正本證明與原本無異。
不得上訴。
                                              書記官  阮  正  枝
中      華      民      國    八十九     年      二       月    十八    日
附錄本案論罪科刑法條全文
刑法第三百三十九條
意圖為自己或第三人不法之所有，以詐術使人將本人或第三人之物交付者，處五年以
下有期徒刑、拘役或科或併科一千元以下罰金。以前項方法得財產上不法之利益或使
第三人得之者，亦同。
前二項之未遂犯罰之。
                                            Ｑ


司法院資訊處製作；財團法人民間司法改革基金會備份。
